【裁判字號】    98,民專訴,127
【裁判日期】    990920
【裁判案由】    侵害專利權有關財產權爭議
【裁判全文】
智慧財產法院民事判決
                                   98年度民專訴字第127號
原      告  甲○○
訴訟代理人  曾信嘉 律師
被      告  乙○○
上列當事人間請求侵害專利權有關財產權爭議事件，本院於中華
民國99 年8月30日言詞辯論終結，判決如下：
    主  文
原告之訴及假執行之聲請均駁回。
訴訟費用由原告負擔。
    事實及理由
一、原告聲明求為判決：(一)被告應給付原告新臺幣60萬元，及自
    起訴狀繕本送達翌日起，按週年利率5%計算之利息。(二)原告
    願供擔保，請准宣告假執行。並主張：
  (一)按「發明專利權受侵害時，專利權人得請求賠償損害，並得
    請求排除其侵害，有侵害之虞者，得請求防止之。」、「物
    品專利權人，除本法另有規定者外，專有排除他人未經其同
    意而製造、為販賣之要約、販賣、使用或為上述目的而進口
    該物品之權。」，專利法第56條第1 項、84條第1 項分別定
    有明文。
  (二)原告係經濟部智慧財產局所核准發明第I242428號「容器改
    良構造」之專利權人，專利權期間自民國94年11月1日起至
    113年7月22日止，原告並依據系爭專利製造並於市面公開銷
    售本件之專利物品。
  (三)詎被告未經原告同意，擅自於露天拍賣網站販賣與系爭專利
    權技術相同之產品。原告遂下單並以69元買得「旅行拍檔」
    隨身杯產品（下稱「被控侵權產品」）一只，經比對被控侵
    權產品後，認為被控侵權產品確實落入系爭專利（申請專利
    範圍），有發明專利說明書、估價單、露天拍賣賣家會員帳
    號weighttutor網頁資料、郵局匯款交易明細表、中國機械
    工程學會專利侵害鑑定報告附卷可稽。
  (四)按發明專利侵害之判斷標準，首先應依專利說明書所載之申
    請專利範圍為準，並得審酌發明說明及圖式，確立其申請專
    利範圍之內容，再將申請專利範圍及待鑑定物品之每一構成
    要件予以分解（即解析其申請專利範圍之技術特徵及待鑑定
    物品之技術內容），嗣再將分解後之每一構成要件逐一進行
    比對（即比對申請專利範圍之技術特徵與待鑑定物品之技術
    內容）。比對申請專利範圍與待鑑定對象時，應以解析後之
    申請專利範圍之技術特徵與待鑑定對象之對應元件、成分、
    步驟或其結合關係逐一比對。待鑑定對象欠缺解析後申請專
    利範圍之任一技術特徵，即不符合「文義讀取」。若待鑑定
    對象之對應元件、成分、步驟或其結合關係與申請專利範圍
    之技術特徵係以實質相同的技術手段（way ），達成實質相
    同的功能（function），而產生實質相同的結果（result）
    時，應判斷待鑑定對象之對應元件、成分、步驟或其結合關
    係與申請專利範圍之技術特徵無實質差異，適用「均等論」
    。「實質相同」係指兩者之差異為該發明所屬技術領域中具
    有通常知識者所能輕易完成者。按被控侵權產品經中國機械
    工程學會比對結果，與系爭專利申請專利範圍實質相同，應
    認為待鑑定物落入系爭專利範圍。
  (五)按「發明專利權人依專利法第84條計算其損害時，得依侵害
    人因侵害行為所得之利益為所受損害」、「發明專利權人之
    業務上信譽，因侵害而致減損時，得另請求賠償相當金額。
    」、「侵害行為如屬故意，法院得依侵害情節，酌定損害額
    以上之賠償。但不得超過損害額之3倍。」，專利法第85 條
    第1 項、第2 項、第3 項分別定有明文。被告所販賣之「旅
    行拍檔」隨身杯產品，已侵害原告之專利權，然被告之產品
    主要係透過網路銷售予不特定消費大眾，因詳細數額尚難取
    得，故原告爰依專利法第85條第1 項之規定，請求被告賠償
    原告新台幣陸拾萬元。
  (六)被告辯稱伊僅販賣被控侵權產品一只，而且所得捐給公益機
    構，並無獲得任何金錢利益云云，然查，被告之網頁資料係
    並未載明收益係為公益用途，且商品名稱標示為「就是要健
    康喝冷泡茶好處多兩用冷／熱沖泡隨身壺580CC樂活族必備
    」，就投標之網友下標完全不知被告所得之金額作為何用途
    ？況販賣所得之價款是否充為公益，亦與被告所得之利益計
    算無關，且被告販售之數量是否僅為一只，亦屬疑問。
  (七)專利法第1 條，屬保護專利權人之法律，復依民法第184 條
    第2 項規定，如有侵害專利權人之行為時，應推定行為人主
    觀上有故意、過失，倘行為人欲免除侵權行為責任，應舉證
    證明其行為為無過失。被告未得原告同意，銷售落入系爭專
    利範圍而侵害系爭專利權之被控侵權產品，自應推定為有過
    失。且原告所生產之產品，於外包裝盒上，羅列產品獲得我
    國發明專利、美國發明專利、中國大陸發明專利、日本專利
    等，並將專利字號標示於外包裝盒上，且該產品同時榮獲20
    07德國IF設計大獎、2008年德國紅點設計大獎及2008年臺灣
    精品之肯定，於業界具有卓著之聲譽，且具有廣泛之知名度
    ，被告所販賣之被控侵權產品，一方面於外裝盒上未有獲取
    專利之任何標示（就一般大眾而言，如販售之產品為專利產
    品，主觀上會認為並非侵權品)，另一方面亦未獲取供貨者
    之不侵權之文件，應認其主觀上至少為有過失。
二、被告聲明求為判決：(一)駁回原告之訴及其假執行之聲請。(二)
    如受不利之判決，願供擔保，請准宣告免為假執行。並抗辯
    ：
  (一)被告為響應政府鼓勵之環保惜福運動，遂整理家中多餘而仍
    堪用物品放置露天拍賣網路平台，分享給有同樣理念且用得
    到的網友以最實惠的價格購買，以求物盡其用，垃圾減量，
    如同一般常見之社區跳蚤市場拍賣活動。此種二手物拍賣非
    以營利為目的，僅為出清雜物，愛物惜物的環保行為，拍賣
    所得亦作為公益之用，此等申述已載明於拍賣網站之「關於
    我」中。
  (二)被告所拍賣物品大部分為二手生活用品，其來源為活動紀念
    品，親友贈送品，或從前購買品，並非特意批購販售，此由
    露天拍賣網站所下載之自98年元月起之已售出物品清單顯示
    ，所有物品之數量皆只有一只可資證明。
  (三)嗣經被告全家努力回想，被控侵權產品可能是幾年前，在所
    居住社區的跳蚤市場裡隨手購得，放著沒使用，直到之前整
    理雜物，才放在網路上拍賣。
  (四)被告對於被控侵權產品並不知有專利技術權之問題，亦非故
    意侵權，也無侵害或減損原告業務及利益之犯意，僅係為做
    公益，且求環保惜福愛物，而將該用不到之生活用品上網與
    有需求的社會小眾結緣，原告請求賠償60萬元之訴訟主張實
    屬不合常理之要求。
  (五)原告起訴狀所附之原證二估價單，雖為被告所寫，另原證五
    所附專利侵害鑑定分析報告中之圖片，雖類似被告售出之物
    品，但原告所提出之圖片中之物品，是否確為被告所售出之
    物，被告並不清楚，因類似商品在市面上極易取得。
  (六)被告平常並無喝茶葉的習慣，也非隨身壺或製茶業相關的此
    「業界人士」，對於被控侵權產品得過什麼獎項或專利並無
    所知，且系爭專利產品並無在知名大眾媒體做過宣傳，一般
    民眾對其品牌的陌生應該是正常現象。因此，被告並沒有侵
    害專利的認識，不但沒有故意，也沒有過失的問題。
三、本院得心證之理由：
  (一)原告主張其為系爭專利之專利權人，並提出系爭專利公告本
    為據（見本院卷第9 至32頁）為證，固為被告所不否認，惟
    原告指稱被告未經原告同意，擅自於露天拍賣網站販賣與系
    爭專利權技術相同之產品（下稱被控侵權產品），侵害原告
    之系爭專利云云，則為被告所否認，並以上開情詞置辯。本
    件兩造主要之爭點，依原告於本院99年8 月30日言詞辯論期
    日所主張，在於被控侵權產品是否害系爭專利申請專利範圍
    第1 項，有言詞辯論筆錄附卷可稽（見本院卷第140頁）。
  (二)系爭專利之技術內容：
  1.系爭專利係一種容器改良構造，其具有一本體，而本體係有
    一容置空間，且容置空間分別具有第一開口及第二開口，第
    一開口之直徑係小於第二開口之直徑，而本體之兩開口分別
    可供一上蓋與一底蓋封閉兩開口，且於本體之容置空間下方
    的第二開口係設有一可與本體分離的濾杯，而此濾杯係可容
    置茶葉，且常態下此濾杯係位於容置空間之下方位置，其代
    表圖示如附圖一。
  2.系爭專利申請專利範圍共計9 項，其中第1 項為獨立項，其
    餘為附屬項。由於原告主張之權利項僅申請專利範圍第1 項
    ，其內容如下：
    一種容器改良構造，其具有一本體，而該本體係有一容置空
    間，且該容置空間分別具有第一開口及第二開口，該二開口
    係位於本體之縱軸上，而常態下，該第一開口係位於本體上
    段的頂端，該第二開口係位於本體下段之底端，而第一開口
    之直徑較小於第二開口之直徑，且該本體之第一開口及第二
    開口分別可供一對應之上蓋及底蓋蓋合，該上蓋相對該第一
    開口之內側面依序設有一第一內螺紋段、一以矽膠之軟性材
    質所製成且具有止水功能的軟墊、一設有定位柱與通氣孔的
    支撐盤及一第二內螺紋段，該容置空間之第二開口處係設有
    一可與本體分離之濾杯，該濾杯底端具有一向下之杯口，於
    杯口周緣向外凸設有一阻擋部，使該濾杯定位於本體之第二
    開口處。
  (三)被控侵權產品之技術內容分析，依其原告所提出之實物（證
    物外放）拆解如附圖二所示，由此可認其係一種隨身杯容器
    結構，具有：一本體，本體係有一容置空間，該容置空間位
    於本體縱軸上分別具有直徑較小之第一開口及直徑較大之第
    二開口，而常態下，該第一開口係位於本體上段的頂端，該
    第二開口係位於本體下段之底端，且第一開口及第二開口分
    別可供一對應之上蓋及底蓋蓋合；該上蓋相對於本體的第一
    開口內側面依序設有一內螺紋段、一以矽膠製成之具有止水
    功能之軟墊，該軟墊下表面向下延伸設有二U 形狀凹窩，該
    軟墊下表面向下延伸有一凸柱、及一設有通氣孔的支撐盤；
    該容置空間之第二開口處係設有一可與本體分離之濾杯，該
    濾杯底端具有一向下之杯口，於杯口周緣向外凸設有一阻擋
    部，使該濾杯定位於本體之第二開口處。
  (四)經將系爭專利申請專利範圍第1 項之技術內容與被控侵權產
    品之技術內容比對分析，如附表所示，可知：
  1.經解析系爭專利申請專利範圍第1 項，其技術特徵可解析為
    5 個要件（element ），分別為要件編號1 「一種容器改良
    構造，其具有」，要件編號2 「一本體，而該本體係有一容
    置空間，且該容置空間分別具有第一開口及第二開口，該二
    開口係位於本體之縱軸上，而常態下，該第一開口係位於本
    體上段的頂端，該第二開口係位於本體下段之底端，而第一
    開口之直徑較小於第二開口之直徑，且該本體之第一開口及
    第二開口分別可供一對應之上蓋及底蓋蓋合，」，要件編號
    3 「該上蓋相對該第一開口之內側面依序設有一第一內螺紋
    段、一以矽膠之軟性材質所製成且具有止水功能的軟墊、一
    設有定位柱與通氣孔的支撐盤」，要件編號4 「及一第二內
    螺紋段，」，要件編號5 「該容置空間之第二開口處係設有
    一可與本體分離之濾杯，該濾杯底端具有一向下之杯口，於
    杯口周緣向外凸設有一阻擋部，使該濾杯定位於本體之第二
    開口處。」。其中系爭專利申請專利範圍第1 項要件編號4
    「一第二內螺紋段」之所以要解析成一個獨立要件，理由係
    ：系爭專利該「第二內螺紋段」主要係為了與頂蓋相螺合，
    以形成一容置空間，而該容置空間於申請專利範圍第8 項中
    則界定可收納軟質吸管用，雖然申請專利範圍第1 項並未界
    定頂蓋或軟質吸管等其他結構，但申請專利範圍第1 項確實
    已界定「一第二內螺紋段」之技術特徵，屬申請人之主觀限
    定，而且解析專利之技術特徵係以功能為解析單元，該第二
    螺紋段與上蓋之其他結構非屬相同功能，即該「一第二內螺
    紋段」屬獨立之功能，故解析成一獨立之要件。
  2.其次，經解析被控侵權產品，發現被控侵權產品無法解析出
    與系爭專利「第二內螺紋段」相對應之要件，即被控侵權產
    品欠缺系爭專利之要件編號4 。被控侵權產品僅能解析出相
    對應的其他4 個要件，分別為要件編號1 「一種隨身杯容器
    結構，其具有：」，要件編號2 「一本體，本體係有一容置
    空間，該容置空間位於本體縱軸上分別具有直徑較小之第一
    開口及直徑較大之第二開口，而常態下，該第一開口係位於
    本體上段的頂端，該第二開口係位於本體下段之底端，且第
    一開口及第二開口分別可供一對應之上蓋及底蓋蓋合；」，
    要件編號3 「該上蓋相對於本體的第一開口內側面依序設有
    一內螺紋段、一以矽膠製成之具有止水功能之軟墊，該軟墊
    下表面向下延伸設有二U 形狀凹窩，該軟墊下表面向下延伸
    有一凸柱、及一設有通氣孔的支撐盤；」，要件編號5 「該
    容置空間之第二開口處係設有一可與本體分離之濾杯，該濾
    杯底端具有一向下之杯口，於杯口周緣向外凸設有一阻擋部
    ，使該濾杯定位於本體之第二開口處。」。
  3.承上，繼續逐一比對系爭專利申請專利範圍第1 項與被控侵
    權產品各相對要件之技術內容，由於被控侵權產品欠缺系爭
    專利之要件編號4 ，故被控侵權產品不符合全要件原則。此
    外，被控侵權產品之要件編號1 、2 及5 可為系爭專利申請
    專利範圍第1 項之文義所讀取，但被控侵權產品之要件編號
    3 與系爭專利之要件編號3 之文義則明顯不同。是以，被控
    侵權產品之要件編號3 並未落入系爭專利申請專利範圍第1
    項之文義範圍。
  (五)就系爭專利申請專利範圍第1 項與被控侵權產品之要件編號
    3 為均等論判斷：
    系爭專利申請專利範圍第1 項與被控侵權產品關於要件編號
    3 之主要差異在於：當支撐板與軟墊結合時，系爭專利之支
    撐板上具有定位柱，可插入軟墊之定位穴，以避免軟墊裝置
    方向正反面錯誤；而被控侵權產品則係利用該軟墊下表面向
    下延伸有一凸柱，以達到避免軟墊裝置方向錯誤之目的。就
    技術手段而言，系爭專利與被控侵權產品皆係利用凸出物（
    定位柱或凸柱）以達到支撐板與軟墊結合時，形成二者間組
    配時之干涉現象以避免軟墊裝置方向正反面錯誤，兩者技術
    手段可謂實質相同。就功能而言，系爭專利與被控侵權產品
    於組配支撐板與軟墊結合時，系爭專利支撐板上定位柱配合
    軟墊之定位穴，以及被控侵權產品軟墊延伸之凸柱，皆係為
    了避免軟墊裝置方向錯誤之目的而設置，兩者達成實質相同
    之功能。就結果而言，系爭專利與被控侵權產品兩者軟墊皆
    具有止水功能，且皆可有效達到使軟墊正反面方向正確設置
    之結果，故兩者產生實質相同結果。承上，系爭專利與被控
    侵權產品兩者前述特徵之差異實係以實質相同的技術手段，
    達成實質相同之功能，而產生實質相同的結果，是以兩者為
    均等物。
  (六)本件侵害分析結果：
    綜上所述，由於符合「文義讀取」及適用「均等論」均須先
    符合「全要件原則」，始有成立可能，被控侵權產品之要件
    編號1 、2 及5 雖為系爭專利申請專利範圍第1 項要件編號
    1 、2 及5 所文義讀取，而被控侵權產品之要件編號3 則與
    系爭專利申請專利範圍第1 項要件編號3 為均等物，但由於
    被控侵權產品欠缺系爭專利申請專利範圍第1 項之要件編號
    4 ，故不符合「全要件原則」。是以，就整體而言，被控侵
    權產品並未落入系爭專利申請專利範圍第1 項之文義及均等
    範圍。
四、從而，原告請求被告賠償600,000 元，及自起訴狀繕本送達
    翌日（即98年10月9 日，見本院卷第61頁之送達回證）起至
    清償日止，依週年利率5%計算遲延利息，為無理由，應予駁
    回。原告之訴既經駁回，其假執行之聲請即失所附麗，應併
    予駁回。
五、兩造其餘之攻擊或防禦方法，及未經援用之證據，經本院斟
    酌後，認為均不足以影響本判決之結果，自無逐一詳予論駁
    之必要，併此敘明。
六、訴訟費用負擔之依據：民事訴訟法第78條。
中    華    民    國    99    年    9     月    20    日
                    智慧財產法院第二庭
                                法  官  曾啟謀
以上正本係照原本作成。
如對本判決上訴，須於判決送達後20日內向本院提出上訴狀。
中    華    民    國    99    年    9     月    20    日
                                書記官  王月伶


司法院資訊處製作；財團法人民間司法改革基金會備份。
